臺灣臺南地方法院刑事判決　　　　　　 99年度交易字第179號
公　訴　人　臺灣臺南地方法院檢察署檢察官
被　　　告　陳玉偵
上列被告因過失傷害案件，經檢察官提起公訴（99年度偵字第46
39號），本院判決如下：
    主  文
陳玉偵過失傷害人致重傷，處有期徒刑陸月，如易科罰金，以新
台幣壹仟元折算壹日。
    事  實
一、陳玉偵於民國99年1月7日上午9時30分許，駕駛車牌號碼496
    2-WR號自小客車，沿臺南市○區○○路快車道由西往東方向
    行駛，途經該路與中華東路交岔路口時，理應注意行經行車
    管制號誌不規則岔路口，超越時應注意右前方車輛動態及安
    全間隔，始得超越，而依當時天候晴、日間自然光線、柏油
    路面乾燥無缺陷、無障礙物、視距良好等情以觀，並無不能
    注意之情事，竟疏於注意及此，即貿然向右偏行超越同向行
    駛於機慢車優先道，由劉進枝所騎乘之車牌號碼930-BZM號
    重型機車，適劉進枝行經行車管制不規則岔路口，往左偏行
    時未注意左後臨近車輛動態，劉進枝所騎乘之重機車左側車
    身因而與陳玉偵所駕駛自小客車之右後車身發生撞擊，致劉
    進枝人、車倒地，受有顏面部及右手多處擦傷，及損傷後之
    蜘蛛網膜下出血、下身麻痺等傷害，該腦傷之後遺症，診斷
    為慢性器質性腦徵候群，已達難治之程度。陳玉偵於肇事後
    ，在未有偵查犯罪職務之機關或公務員發覺其為犯罪人前，
    即向處理本件交通事故，尚不知肇事者為何人之臺南市警察
    局第一分局交通事故處理小組員警供承其肇事犯罪，自首並
    接受裁判。
二、案經劉進枝訴由臺南市警察局第一分局報請臺灣臺南地方法
    院檢察署檢察官偵查起訴。
    理  由
一、證據能力方面－
  (一)按被告以外之人（包括證人、鑑定人、告訴人、被害人及共
    同被告等）於審判外之陳述雖不符刑事訴訟法第159條之1至
    之4等4條之規定，而經當事人於審判程序同意作為證據，法
    院審酌該言詞陳述或書面陳述作成時之情況，認為適當者，
    亦得為證據，同法第159條之5第1 項定有明文。立法意旨在
    於傳聞證據未經當事人之反對詰問予以核實，原則上先予排
    除。惟若當事人已放棄反對詰問權，於審判程序中表明同意
    該等傳聞證據可作為證據；或於言詞辯論終結前未聲明異議
    ，基於尊重當事人對傳聞證據之處分權，及證據資料愈豐富
    ，愈有助於真實發見之理念，且強化言詞辯論主義，使訴訟
    程序得以順暢進行，上開傳聞證據亦均具有證據能力。查，
    告訴人劉進枝、告訴代理人劉春永於警詢、偵查中所為之陳
    述、道路交通事故現場圖、道路交通事故現場調查報告表(一)
    、(二)、財團法人奇美醫院99年2月4日診斷證明書及該院99年
    4月29日（99）奇醫字第2202號函檢送之病情摘要與病歷資
    料、100年2月14日（100）奇醫字第651函文、奇美醫院100
    年5月2日（100）奇醫字第1969號函文、100年7月11日（100
    ）奇醫字第3146號函文，與國立成功大學醫學院附設醫院10
    0年4月8日成附醫院診字第1000004740號函等證據，雖均屬
    被告以外之人於審判外之言詞或書面陳述，為傳聞證據，惟
    因被告及檢察官於本院審理時處理有關證據能力之意見時，
    均同意將上開證據作為本案證據（見本院卷第212頁正面）
    。本院審酌上開證人之陳述均係本於自由意識所為之陳述，
    查無不當取供之情形，以及物證、書證等證據與上開證言相
    符，審酌其等作成時之情況，認為適當，依據上開規定得為
    證據，而有證據能力。
  (二)按刑事訴訟法關於「鑑定」之規定，除選任自然人充當鑑定
    人外，另設有囑託機關鑑定制度。依刑事訴訟法第198條、
    第208條之規定，不論鑑定人或鑑定機關、團體，均應由法
    院、審判長、受命法官或檢察官視具體個案之需要而為選任
    、囑託，並依同法第206條之規定，提出言詞或書面報告，
    載明鑑定之經過及其結果，於自然人擔任鑑定人時，尚應依
    同法第202 條規定於鑑定前具結，始符合同法第159條第1項
    所定得作為證據之「法律有規定」之例外情形，至於囑託機
    關鑑定之情形，因刑事訴訟法第208條第2項未準用同法第20
    2條之規定，實際為鑑定之人自無須為具結。查卷附臺灣省
    臺南區車輛行車事故鑑定委員會鑑定意見書、臺灣省車輛行
    車事故覆議鑑定委員會函，係偵查中檢察官及本院囑託上開
    單位所為之鑑定，且已詳述鑑定之經過及結果，揆諸前揭說
    明，得僅由鑑定機關出具書面鑑定報告，是上開鑑定報告，
    屬刑事訴訟法第159條第1項所稱「法律有規定者」之例外情
    形，具有證據能力。
  (三)傳聞法則乃對於被告以外之人於審判外之言詞或書面陳述，
    亦即針對被告以外之人於審判外以言詞或書面所為之供述證
    據而為之規範。卷附道路交通事故現場蒐證照片17幀，係以
    科學、機械之方式，對於所拍攝內容所為忠實且正確之記錄
    ，性質上並非供述證據，應無刑事訴訟法第159條第1項規定
    之適用，附此敘明。
二、被告辯解及本案爭點－
  (一)被告陳玉偵就其於前揭時、地，駕駛上開自用小客車行駛於
    快車道，為前往警卷第10頁編號1照片所示右前方之無名巷
    道，超越行駛於機慢車優先道由告訴人劉進枝所騎乘之上開
    機車時，二車發生碰撞事故，兩車擦撞的位置係警卷第13頁
    現場照片編號7小客車右後輪胎上方車身與警卷第15頁照片
    編號11號機車把手附近，因而致告訴人劉進枝受有顏面部及
    右手多處擦傷之傷害等事實供認不諱，惟辯稱：本件交通事
    故之發生，被告、告訴人均有肇事因素，其非肇事主因。又
    起訴書所載稱告訴人受有蜘蛛膜下出血、下身麻痺等之傷害
    並非本件交通事故所造成，且該傷害未達重傷害之程度等語
    （見本院卷第212頁背面）。
  (二)本院綜合公訴人之論據及被告之辯解，並經檢辯雙方在準備
    程序所整理之爭點，認定被告、告訴人確於事實欄所載時、
    地，分別駕車行經該處，因被告駕車超越告訴人機車時發生
    碰撞，及告訴人受有顏面部及右手多處擦傷等傷害，故本案
    爭點乃在：被告就本件交通事故之發生，應負之過失程度
    為何？起訴書所載稱告訴人受有蜘蛛膜下出血、下身麻痺
    等傷害是否因本件交通事故所造成？如是，該傷害是否已達
    重傷害之程度？
三、認定犯罪事實所憑之證據及理由－
  (一)起訴書雖記載告訴人因本件交通事故之發生，受有損傷後之
    蜘蛛網膜下出血、下身麻痺、其他特定之膀胱疾患與本態性
    高血壓之傷害，惟因財團法人奇美醫院認為上開傷害中僅有
    「損傷後之蜘蛛網膜下出血、下身麻痺」等傷害，與本件交
    通事故之發生有關，有該醫院100年2月14日（100）奇醫字
    第651號函1份附卷可參（見本院卷第120-121頁），因此，
    公訴人已於本院100年3月15日審理時，將原起訴犯罪事實中
    告訴人受有「其他特定之膀胱疾患與本態性高血壓」等傷害
    在起訴犯罪事實中予以剔除（見本院卷第130頁背面）；又
    公訴人於本院100年8月18日審理時將原起訴法條刑法第284
    條第1項前段之過失傷害罪，變更為同條項後段之過失重傷
    害罪（見本院卷第211頁背面），合先敘明。
  (二)本件肇事前被告駕駛車牌號碼4962-WR號自小客車，告訴人
    騎乘車牌號碼930-BZM號重型機車，碰撞前二車均係沿凱旋
    路由西向東行駛，肇事地點為台南市○○路與中華東路交岔
    路口，現場車道車道數劃分為同向2車道：快車道、機慢車
    優先道，共4車道，而本件交通事故發生後，上開自小客車
    係右後輪上方車身有擦痕、車身上並有灰塵遭抹去之痕跡，
    上開機車係左把手有擦痕，且上開機車之刮地痕起點係於凱
    旋路近中華東路交岔路口，往東南延伸3公尺，終點落在機
    慢車待轉區內，顯見係上開自小客車右後車身與上開機車之
    左把手在凱旋路接近中華東路交岔路口處發生擦撞。另被告
    所駕駛車輛右後車身之擦痕並未造成明顯凹痕，且為長條狀
    ，堪認同向之2車係幾近於平行之方式發生擦撞，有卷附道
    路交通事故調查報告表(一)、道路交通事故現場圖、現場照片
    及上開自用小客車與機車車體外觀照片可憑（見警卷第12頁
    、第13頁、第15頁、第23頁），被告辯稱因擦撞痕呈現垂直
    向下之痕跡，係告訴人來擦撞其所行駛之車輛云云，與現場
    編號6照片所示情形不符（見警卷第12頁），自屬無據。
  (三)至於上開2車發生碰撞之原因，係因被告駕駛之自小客車原
    沿臺南市○○路○○道由西往東方向行駛至中華東路交岔路
    口時，為前往其右前方之無名巷道，超越行駛於機慢車優先
    道之告訴人所騎乘之機車時，未注意右前方車輛動態及安全
    間隔所致，還是告訴人騎乘機車往左偏行時，未注意左後臨
    近車輛動態所致？抑或，二者兼而有之？經查：
  1.依據證人即處理員警黃文明於本院99年9月23日審理時證稱
    ：「（問：99年1月7日上午9時30分是否有到凱旋路與中華
    路處理車禍？）是的，我當時到達現場時發現有一部機車倒
    地，陳小姐的車子已經移到對面馬路邊，陳小姐告訴我她的
    車是同向行駛，以我處理的經驗，陳小姐的車損是在右邊，
    我有去找尋跡證，但被告的車輛有很多舊的擦痕，但被告的
    車輛右後車門有壹個比較明顯的遭塑膠刮過的痕跡，我懷疑
    那是機車的把手，我有跟陳小姐確認並拍照存證，現場完整
    之後我就以法對陳小姐實施酒測，並到醫院對被害人實施酒
    測，在後來調查的結果，被告要往肇事地點精忠三村之無名
    巷時，在通過停止線之前，或至少行人穿越道之前一定要往
    右偏，不可能在進入路口之後才右偏行駛，而後來調查的結
    果，被害人係要往永康家中方向行駛，以被害人的行向他要
    左轉，所以我推測兩車之所以會發生碰撞，是因為被告要右
    偏行駛，被害人要左偏行駛，兩車發生輕微的擦撞，被害人
    的機車把手碰到被告的右側車身，因為機車的車身較輕，所
    以機車往右邊滑行出去。」、「（問：本件車禍發生的地點
    為何？）應該是過了停止線之後。」、「（問：撞擊點在哪
    一個車道？）無法判斷。如果被告往右偏，被害人往左偏的
    話應該會有壹個交叉點。」、「（問：撞擊時兩車是否在行
    進中？如何認定？在碰撞地點是否有車輛會停下來？）應該
    是在行進中，不可能有車輛會停下來，因為兩車碰撞的力道
    很輕微，如果有一車是停止狀態，機車會倒在碰撞地點的附
    近，不會往前滑行，機車既然有往前滑行的動力，表示兩車
    是在行進中。」等語（見本院卷第40頁正面、背面），再參
    以前述2車之擦撞情形以觀，足認被告所駕駛之自小客車於
    發生本件交通事故前，曾行駛在凱旋路西向東之快車道，在
    接近該路與中華東路交岔路口通過停止線後，因欲前往右前
    方之無名巷道，往右偏行欲超越騎乘機車行駛於機慢車優先
    道之告訴人，適告訴人欲返回永康市家中，往左偏行，二車
    因而發生輕微之碰撞，致告訴人人、車倒地而受傷。
  2.至於被告雖辯稱如果告訴人有依規定機車二段式左轉之方式
    行駛，二車也不會發生碰撞云云。然縱然證人黃文明證稱：
    「（問：如果告訴人與我同方向他有兩段式左轉的話是否就
    不會有擦撞？）是的。」等語（見本院卷第41頁正面），惟
    二車係在過了凱旋路西向東車道之停止線以後，發生擦撞，
    業據證人黃文明證稱在卷，及告訴人所騎乘之機車係倒在凱
    旋路西向東車道之停止線前方之機慢車待轉區內，已如前述
    ，因此，二車係尚未進入凱旋路與中華東路之交岔路口內即
    發生碰撞事故，此時，告訴人既尚未進入交岔路口，豈能要
    求伊先進行二段式左轉之行為？因此，自難僅依告訴人無二
    段式左轉之情，而為被告有利之認定。
  3.依前所述，本院認定被告駕車行駛於快車道時，為前往右前
    方之無名巷道，往右偏行超越行駛於機慢車優先道之告訴人
    所騎乘之機車時，其右後車身與告訴人機車之左把手發生擦
    撞，且被告既有駕車超越告訴人機車之舉，顯見發生碰撞前
    ，告訴人騎乘機車行駛在前、被告駕駛自小客車行駛在後。
    而按汽車超車前應待前行車減速靠邊或以手勢或亮右方向燈
    表示允讓後，後行車始得超越。超越時應顯示左方向燈並於
    前車左側保持半公尺以上之間隔超過，行至安全距離後，再
    顯示右方向燈駛入原行路線，道路交通安全規則第101條第1
    項第5款定有明文，被告領有適當之駕駛執照，為道路交通
    事故調查報告表(二)「駕駛資格情形」所記載（見警卷第24
    頁），再依道路交通事故調查報告表(一)所載，事發當時天候
    晴朗、日間自然光線、柏油路面乾燥無缺陷、道路上未有任
    何障礙物、視距良好，並無不能注意情事，被告駕駛自小客
    車原與告訴人所騎乘機車處於同向之狀態，前已述及，被告
    欲自告訴人所騎乘機車之左方超越時，自應注意安全距離，
    然被告竟疏於及此，貿然超越，致與告訴人所駕機車發生擦
    撞，被告就本件交通事故之發生，顯有超越前車不當之過失
    。
  4.二車會發生擦撞，起因於被告之超越行為所致，因此，本院
    認定本件交通事故之發生，被告需負肇事主因之責任。而本
    件交通事故經臺灣省臺南區車輛行車事故鑑定委員會鑑定結
    果：亦認為本件交通事故之發生係被告駕駛自小客車，超越
    未保持安全距離，為肇事主因（見臺灣臺南地方法院檢察署
    99 年度核交字第1612號卷宗第72頁背面）；又經臺灣省車
    輛行車事故覆議鑑定委員會鑑定結果：亦認為被告駕駛自小
    客車，行經行車管制號誌不規則岔路口，超越時未注意右前
    方機車動態及安全間隔，為肇事主因（見本院卷第46頁）；
    足認被告就本件交通事故之發生，確有過失甚明，且需負肇
    事主因之責任。
  5.按過失傷害罪規範之目的，在處罰行為人因個人之過失而致
    他人受有傷害之行為，祇以行為人之有過失為致傷害之一原
    因為已足，有司法院字第631號解釋意旨可供參照。而告訴
    人有左偏行駛之行為，業據證人黃文明證述在卷，已如前述
    ，因此，告訴人駕駛重機車，行經行車管制號誌不規則岔路
    口，往左偏行時未充分注意左後臨近車輛動態，為肇事次因
    ，業據前開鑑定機關載稱在卷，惟縱告訴人對於本件交通事
    故之發生，雖亦有過失，仍不能解免被告應負之過失責任，
    併此敘明。
  (四)告訴人因本件交通事故受有何傷害？且該傷害是否已達重大
    不治或難治傷害之程度？經查：
  1.公訴人主張告訴人因本件交通事故受有損傷後之蜘蛛網膜下
    出血、下身麻痺等傷害，該傷害已達難治之程度，有財團法
    人奇美醫院99年2月4日診斷證明書1份附卷可參（見警卷第
    5頁），及奇美醫療財團法人奇美醫院100年7月11日（100）
    奇醫字第3146號函記載：「患者因民國99年1月7日因交通事
    故導致顱內出血，住進本院接受治療，出院後持續呈現認知
    功能障礙、情緒障礙、人格改變、被害妄想等腦傷後遺症，
    於99年8月起持續在本院精神科門診就醫迄今，診斷為慢性
    器質性腦徵候群，其傷害已達難治之程度。」等語在卷可稽
    （見本院卷第189-190頁），告訴人所受上開重傷害與被告
    前開過失行為間，有相當之因果關係甚明。
  2.至於被告辯稱告訴人會有下肢麻痺之情，係因舊疾所致，並
    非本件事故所引起云云。查，告訴人受傷後經送往國立成功
    大學醫學院附設醫院治療時，該醫院骨科醫師會診結果，影
    像學上並無發現明顯骨折；電腦斷層（腦部）也無發現出血
    性血塊壓迫進而造成下肢無力之情況。惟告訴人臨床上確實
    右下肢較無力（左下肢肌力4分，右下肢肌力2分；滿分5分
    ），欲進一步檢查腦部情況，家屬要求自動離院，有該醫院
    100年4月8日成附醫急診字第1000004740號函1份附卷可參（
    見本院卷第136-137頁）；將上開函文囑託財團法人奇美醫
    院表示意見時，該醫院函覆稱：「雖無法由腦部電腦斷層看
    出血塊壓迫神經，但仍無法完全排除車禍對腦部的細微傷害
    ，無法認為車禍與下肢麻痺完全無關。」等語，有該醫院10
    0年5月2日（100）奇醫字第1969號函1份附卷可參（見本院
    卷第142-143頁），因此，足認告訴人確實因本件交通事故
    之發生，而受有下肢麻痺之傷害。
  3.末按告訴乃論之罪，僅對犯罪事實之一部告訴或撤回者，其
    效力是否及於其他犯罪事實之全部，此即所謂告訴之客觀不
    可分之問題，因其效力之判斷，法律無明文規定，自應衡酌
    訴訟客體原係以犯罪事實之個數為計算標準之基本精神，以
    及告訴乃論之罪本容許被害人決定訴追與否之立法目的以為
    判斷之基準。犯罪事實全部為告訴乃論之罪且被害人相同時
    ，若其行為為1個且為1罪時（如接續犯、繼續犯），其告訴
    或撤回之效力及於全部（最高法院94年度台上字第1727號判
    決參照）。查，公訴人雖原起訴稱告訴人因本件交通事故受
    有損傷後之蜘蛛網膜下出血、下身麻痺等傷害（其他特定之
    膀胱疾患與本態性高血壓之傷害部分，已於本院100年3月15
    日審理時予以剔除，已如前述），然因告訴人除上開傷害外
    ，另受有顏面部、右手多處擦傷等傷害，有國立成功大學醫
    學院附設醫院100年4月8日成附醫急診字第1000004740號函1
    份附卷可參（見本院卷第136-137頁），並有現場照片1張附
    卷可稽（見警卷第18頁），且為被告所不爭執（見本院卷第
    212頁背面、第215頁正面）。依照前開規定，告訴人所受「
    顏面部、右手多處擦傷」等傷害部分，已為告訴效力所及，
    並在檢察官起訴之犯罪事實內，本院自得加以審理裁判，附
    此敘明。
  (五)綜上所述，本件事證已臻明確，被告過失重傷害犯行堪以認
    定，應予依法論科。
四、論罪科刑之理由─
  (一)核被告所為，係犯刑法第284條第1項後段之過失重傷害罪。
    又被告於肇事後於警方尚不知何人犯罪前，即主動向前往處
    理之員警毛國昌坦承肇事，並接受裁判等情，有臺南市○○
    ○道路交通事故肇事人自首情形紀錄表在卷可憑（參警卷第
    6頁），符合刑法第62條前段規定之自首要件，爰依法減輕
    其刑。至於被告於本件交通事故發生時，雖有駕照逾期之情
    事，有台南市警察局99年1月22日南市警交字第S00000000號
    舉發違反道路交通管理事件通知單1份附卷可參（見警卷第1
    9頁），惟因逾期未換發新駕照，應屬行政管理之問題，難
    認駕照逾期未換發新照前，駕駛車輛即有增加危險性而加重
    刑責之理由，因此，被告逾期未換發駕駛執照，並非道路交
    通管理處罰條例第86條第1項所稱「無照駕駛」之情形，而
    有依該規定予以加重其刑之必要，附此敘明。
  (二)本院審酌被告駕駛車輛，本應謹慎小心，以維自身及參與道
    路交通者之安全，竟超越前車時疏未注意安全距離而肇事，
    為肇事主因，實屬不該，且使告訴人受有前開難治之重傷害
    ，所生損害非微，又犯後未與告訴人達成和解，惟念其犯後
    坦承部分犯行，且除本案外，並無其他刑事犯罪紀錄，素行
    尚佳，有臺灣高等法院被告前案紀錄表1份附卷可參，另告
    訴人對本件交通事故之發生亦有前述之過失，係屬肇事次因
    等一切情狀，乃量處如主文所示之刑，並諭知易科罰金之折
    算標準。
五、適用之法律─
  (一)刑事訴訟法第299條第1項前段。
  (二)刑法第284條第1項後段、第41條第1項前段、第62條前段，
    刑法施行法第1條之1。
本案經檢察官詹尚晃到庭執行職務。
中    華    民    國   100    年    8     月    31    日
                        交通法庭  法  官  陳淑勤
以上正本證明與原本無異。
如不服本判決應於收受本判決後10日內向本院提出上訴書狀，並
應敘述具體理由。如未敘述上訴理由者，應於上訴期間屆滿後20
日內向本院補提理由書狀（均須按他造當事人之人數附繕本）「
切勿逕送上級法院」。
                                  書記官  謝竣閎
中    華    民    國   100    年    8     月    31    日
附錄本案論罪科刑法條全文：
刑法第284條第1項：
因過失傷害人者，處6月以下有期徒刑、拘役或5百元以下罰金；
致重傷者，處1年以下有期徒刑、拘役或5百元以下罰金。
附記事項：告訴人或被害人對於判決如有不服，請具備理由逕向
檢察官聲請檢察官提起上訴，其上訴期間之計算，係以檢察官收
受判決正本日期為準。